臺灣臺北地方法院民事判決　　　　　　 95年度智簡上字第3號
上　訴　人　乙○○
被上訴人　　臺北市政府交通局
法定代理人　林麗玉
訴訟代理人　甲○○
上列當事人間請求侵權行為損害賠償事件，上訴人對於中華民國
95年5月15日本院臺北簡易庭95年度北智簡字第2號第1審判決提
起上訴，本院於中華民國96年3月6日言詞辯論終結，判決如下：
    主  文
原判決關於駁回上訴人後開第二項之訴部分及訴訟費用之裁判廢
棄。
被上訴人應給付上訴人新台幣貳拾肆萬元，及自民國九十四年十
一月三十日起至清償日止，按年利率百分之五計算之利息。
其餘上訴駁回。
第一、二審訴訟費用，由被上訴人負擔二分之一，餘由上訴人負
擔。
    事  實
一程序方面：按當事人不得於第2審程序提出新攻擊或防禦方法
  ，但如不許其提出顯失公平者，不在此限，民事訴訟法第447
  條第1項第6款定有明文。依民事訴訟法第436條之1第3項規定
  ，上開規定於簡易程序之上訴程序準用之。上訴人於第2審程
  序請求併依民法第188條第1項規定，請求被上訴人負僱用人之
  損害賠償責任，核係基於同一基礎事實，且若不許其提出，尚
  難認非顯失公平，故上訴人之請求應予准許。
二上訴人起訴主張：
  (一)上訴人於民國92年11月間，在台北市○○○路書報攤，發現
    訴外人錢大群出版之台灣巴士第2冊「台北市公共汽車」一
    書所登載編號19、31、35、51、52、64、83、84等8張圖片
    ，均係上訴人分別於67年至82年間所拍攝之照片（以下簡稱
    系爭照片），上訴人乃函請錢大群說明為何未經同意擅自刊
    登，錢大群函覆稱：上開圖片係經台北市公共汽車管理處（
    以下簡稱公車處）同意轉載等語。公車處未經上訴人同意，
    擅自提供及同意錢大群刊登系爭照片，且將系爭照片刊登在
    公車處網站，顯係故意侵害上訴人之著作權，應依著作權法
    負賠償責任。公車處自93年1月1日起民營化，其原有業務由
    被上訴人概括承受，爰依民法第188條第1項、著作權法第88
    條第3項規定，請求酌定賠償額新臺幣（下同）48萬元，。
  (二)公車處應依民法第188條第1項規定，與其員工負連帶損害賠
    償責任：
    (1)系爭照片係由公車處員工亓戌江提供錢大群使用。依亓戌
      江於錢大群致公車處函上所簽意見：「經查該等照片有本
      科當時提供參考，有從本處網站下載」、「有關圖片中有
      人物部分已請儘量勿使用」，可知公車處員工亓戌江明知
      未經上訴人授權不得將系爭照片提供第3人使用，故其提
      供錢大群使用，顯然係以不確定故意侵害上訴人之著作權
      ，依民法第188條第1項規定，公車處應負連帶賠償責任。
    (2)另公車處將系爭照片刊登於其網站，係由其員工執行業務
      ，公車處就其員工刊登網站之侵權行為，亦應負連帶賠償
      責任。
  (三)損害賠償額之計算方式：
    (1)公車處曾於91年3月間將上訴人拍攝之5張照片提供錢興文
      化企業股份有限公司（以下簡稱錢興公司），刊登於錢櫃
      雜誌，當時上訴人顧及僱用情分，未請求公車處賠償損害
      ，僅向錢興公司請求賠償，經臺灣高等法院92年度上易字
      第957號判決確定，認錢興公司侵害每一張照片著作財產
      權致上訴人受損害1萬元。公車處將系爭8張照片提供錢大
      群刊登平面媒體，因實際損害額難以確定，爰依著作權法
      第88條第3項請求酌定賠償額為8萬元。
    (2)另公車處員工明知其無系爭照片之底片，非照片之所有人
      ，仍將系爭8張照片放置於網路，係故意侵害上訴人之著
      作權，而世界各地任何人皆能自該網站觀賞或下載系爭照
      片，其侵害程度千萬倍於刊登在報章雜誌等平面媒體，侵
      害情節重大。爰依著作權法第88條第3項之規定，就每一
      張照片著作權請求賠償5萬元，合計40萬元。
    (3)以上總計請求酌定賠償額48萬元。
  (四)系爭照片係於上訴人任職公車處期間，利用公餘時間所拍攝
    ，非受公車處指派所為。上訴人之工作為駕駛，非攝影員，
    故系爭相片非基於職務所拍攝，即使公車處辦活動，上訴人
    亦未協助拍照。因同事認為上訴人與照相館較為熟識，故公
    車處常委託上訴人沖洗各科室之照片，惟幫忙沖洗照片與系
    爭8張照片無關。上訴人不清楚公車處如何取得系爭相片，
    以前拍攝時同事或朋友曾來索取。上訴人拍攝之相片除授權
    臺灣省政府使用過之外，並未出租或出售。公車處是營利事
    業單位，有出租公車，其將照片放在網站上有營利之目的。
三被上訴人答辯稱：
  (一)上訴人於63年4月至92年12月間任職公車處駕駛員，其工作
    內容不以駕駛公車為限，公車處舉辦公車展示活動時，亦指
    派上訴人擔任照相工作，甚至購買軟片、修理照相機，上訴
    人則檢據核銷。系爭照片均為上訴人於上班時間內，受指派
    在公車處舉辦公車展示活動中或在公車處所屬場站內所拍攝
    ，為其職務上完成之著作，依著作權法第11條第1項規定，
    上訴人為著作權人，但其著作財產權歸公車處享有。故公車
    處得依法使用或提供他人使用，並未侵害上訴人之著作權。
  (二)公車處於91年1月間將系爭照片提供錢大群使用及刊登於網
    站供大眾瀏覽，係為介紹解說公車處歷年公車沿革及史料保
    存，並無營利行為，為合理使用。
  (三)上訴人請求之損害賠償金額過高，其市面行情僅500元。
四原判決駁回上訴人之訴。上訴人不服，提起上訴，聲明：(一)原
  判決廢棄；(二)被上訴人應給付上訴人48萬元及自起訴狀繕本送
  達翌日起至清償日止按年利率5％計算之利息。被上訴人聲明
  請求駁回上訴。
五本院之判斷
  (一)上訴人主張：系爭照片係上訴人任職公車處期間所拍攝，上
    訴人為系爭照片之著作人，公車處未經上訴人同意，將系爭
    照片重製登載於公車處網站，並於91年1月間將系爭照片之
    圖片提供及同意錢大群重製登載於「台北市公共汽車」一書
    中，嗣公車處業務於93年1月1日由被上訴人承受等情，業據
    上訴人提出照片及底片8張、錢大群92年12月8日台北成功郵
    局第1665號存證信函及公車處91年1月22日函等影本為證，
    並為被上訴人所不爭執，堪信為真實。惟上訴人主張公車處
    員工侵害上訴人系爭照片之著作權，請求被上訴人負損害賠
    償責任，為被上訴人所否認，並答辯如前所述。兩造之爭點
    在於：公車處是否享有系爭照片之著作財產權？公車處將系
    爭照片重製登載於其網站及將系爭照片之圖片提供錢大群重
    製使用，是否合理使用？公車處員工侵害上訴人系爭照片著
    作權之賠償額多少？茲分述如次。
  (二)被上訴人不能證明公車處享有系爭照片之著作財產權：
    (1)按當事人主張有利於己之事實者，就其事實有舉證之責任
      ，民事訴訟法第277條前段定有明文。次按「受雇人於職
      務上完成之著作，以該受雇人為著作人。」、「依前項規
      定，以受雇人為著作人者，其著作財產權歸僱用人享有。
      」著作權法第11條第1項前段、第2項前段亦有明文，惟僱
      用人主張其依該規定享有著作財產權者，應就其事實負舉
      證責任。
    (2)被上訴人雖主張：系爭照片為上訴人職務上完成之著作，
      公車處享有著作財產權等語，並提出公車處零用金備查簿
      影本為證，惟上訴人否認零用金備查簿所載之照片費用與
      系爭照片有關。經查，上訴人原任職公車處駕駛員，為兩
      造所不爭執，則難認拍攝照片為上訴人之職務；再者，上
      開零用金備查簿固記載上訴人經手多筆與照片有關之費用
      ，惟尚難由其摘要內容辨認是否與系爭照片有關，自難據
      以證明系爭照片為上訴人受指派於職務上完成之著作。被
      上訴人主張公車處享有系爭照片之著作財產權，難認有據
      。
  (三)公車處員工將系爭照片重製登載於其網站及將系爭照片之圖
    片提供、同意錢大群重製使用，係侵害上訴人之著作權，並
    非合理使用：
    (1)按「著作人除本法另有規定外，專有重製其著作之權利。
      」著作權法第22條第1項定有明文。上訴人為系爭照片之
      著作人，即專有重製系爭照片之權利，公車處未經上訴人
      同意，自不得重製系爭照片，亦無權提供或同意他人重製
      。公車處員工擅自將系爭照片重製登載於其網站及將系爭
      照片之圖片提供、同意錢大群重製登載於「台北市公共汽
      車」一書中，自有侵害上訴人之著作權。
    (2)次按「著作之合理使用，不構成著作財產權之侵害。」、
      「著作之利用是否合於同法第44條至第63條規定或其他合
      理使用之情形，應審酌一切情狀，尤應注意下列事項，以
      為判斷之基準：一利用之目的及性質，包括係為商業目的
      或非營利教育目的。二著作之性質。三所利用之質量及其
      在整個著作所占之比例。四利用結果對著作潛在市場與現
      在價值之影響。」著作權法第57條、第65條第1項、第2項
      定有明文。被上訴人雖辯稱：公車處係合理使用系爭照片
      等語，惟查：
      公車處員工將系爭照片之圖片提供及同意錢大群重製登
        載於「台北市公共汽車」一書中，並不符合著作權法第
        44 條至第55條所規定得合理使用之情形。況且，上訴
        人陳稱：該書訂價1000元，售價900元等情，為被上訴
        人所不爭執，可知公車處員工係將系爭照片之圖片提供
        錢大群為商業使用，就其利用之目的而言，亦難認係合
        理使用，仍構成侵害上訴人之著作財產權。
      另公車處員工將系爭照片重製登載於其網站，縱然係依
        著作權法第57條：「美術著作或攝影著作原件或合法重
        製物之所有人或經其同意之人，得公開展示該著作原件
        或合法重製物。前項公開展示之人，為向參觀人解說著
        作，得於說明書內重製該著作。」之規定，為介紹解說
        公車處歷年公車沿革，而公開展示其取得之系爭照片原
        件或合法重製物及於說明內重製系爭照片，且無營利性
        質；然而，著作權法第64條第1項規定，依同法第57條
        規定利用他人著作者，應明示其出處，惟被上訴人就系
        爭照片之來源既陳稱：不知是公車處內部人員以前拍攝
        或蒐集而來等語，顯然公車處員工並未於公車處網站上
        明示系爭照片之出處，亦難認係合理使用，仍構成侵害
        上訴人之著作財產權。
  (四)上訴人系爭照片著作權受侵害之賠償額應以24萬元為適當：
    (1)公車處員工係故意不法侵害上訴人系爭照片之著作權：
      依被上訴人就系爭照片之來源陳稱：不知是公車處內部
        人員以前拍攝或蒐集而來等語，及公車處員工亓戌江於
        錢大群致公車處函上簽請上級同意提供使用之內容未記
        載系爭照片著作人等情，可知公車處員工當時並不知系
        爭照片究係何人所拍攝，難認係基於公車處有著作權之
        確信而重製登載於其網站或提供圖片及同意錢大群重製
        使用。
      參酌公車處員工亓戌江所簽意見載有：「有關圖片中有
        人物部分已請儘量勿使用」等語，可知其明知若未經圖
        片中人物授權，可能有侵權行為。則公車處員工於系爭
        照片之著作人不明之情況下，遽為重製登載於公車處網
        站或提供圖片及同意錢大群重製使用，應認係故意不法
        侵害上訴人系爭照片之著作權。
    (2)被上訴人之賠償額應以24萬元為適當：
      按「因故意或過失不法侵害他人之著作財產權或製版權者
      ，負損害賠償責任。數人共同不法侵害者，連帶負賠償責
      任。」、「依前項規定，如被害人不易證明其實際損害額
      ，得請求法院依侵害情節，在新臺幣1萬元以上100萬元以
      下酌定賠償額。如損害行為屬故意且情節重大者，賠償額
      得增至新臺幣500 萬元。」、「受僱人因執行職務，不法
      侵害他人之權利者，由僱用人與行為人連帶負損害賠償責
      任。」著作權法第88條第1項、第3項、民法第188條第1項
      前段分別定有明文。公車處員工故意不法侵害上訴人系爭
      照片之著作權，依著作權法第88條第1項、民法第188條第
      1 項規定，公車處應與其員工負連帶賠償責任。被上訴人
      承受公車處之業務，上訴人請求被上訴人賠償其損害，為
      有理由。上訴人主張其實際損害額不易證明，請求酌定賠
      償額，爰審酌公車處提供錢大群重製登載於「台北市公共
      汽車」一書之系爭照片共8張，該書每本訂價1000元、售
      價900元，另公車處曾於不明期間將系爭照片重製刊登在
      其網站等情，認被上訴人之賠償額應以24萬元為適當。
六綜上所述，上訴人依侵權行為之法律關係，請求被上訴人賠償
  24萬元及自起訴狀繕本送達翌日即94年11月30日起至清償日止
  ，按年利率5％計算之利息，為有理由，應予准許；逾此部分
  之請求，為無理由，應予駁回。原審就上開應准許部分為上訴
  敗訴之判決，尚有未洽，上訴意旨求予廢棄改判，為有理由，
  爰由本院予以廢棄改判如主文第2項所示；至於上訴人之請求
  不應准許部分，原判決為上訴人敗訴之判決，並無不合，上訴
  意旨求予廢棄改判，為無理由，其上訴應予駁回。
七本件事證業已明確，兩造其餘攻擊、防禦方法及其他事證與主
  張，核對本件判斷不生影響，爰不一一論述，併此敘明。
八據上論結，本件上訴為一部有理由，一部無理由，依民事訴訟
  法第436條之1第3項、第450條、第449條第1項、第79條，判決
  如主文。
中　　華　　民　　國　　96　　年　　3　　月　　 20　　日
                  民事第四庭  審判長法  官  陳文正
                                    法  官  洪遠亮
                                    法  官  林玲玉
以上正本係照原本作成。
本判決不得上訴。
中　　華　　民　　國　　96　　年　　3　　月　　 20　　日
                                    書記官  江虹儀
